臺灣新竹地方法院民事判決　　　　　　　93年度重訴字第15號
原　　　告　寅○○
　　　　　　子○○
　　　　　　卯○○
　　　　　　丑○○
上四人共同
訴訟代理人　吳聖欽律師
被　　　告　巳○○
　　　　　　未○○即癸○○承.
　　　　　　辛○○即癸○○承.
　　　　　　壬○○即癸○○承.
　　　　　　　　　　　　號
　　　　　　丙○○
　　　　　　戊○○
　　　　　　乙○○
兼上三人
法定代理人　甲○○
被　　　告　庚○○
　　　　　　丁○○
　　　　　　己○○
　　　　　　辰○○
　　　　　　午○○○
上列當事人間拆屋還地等事件，本院於民國96年6月20日辯論終
結，判決如下：
    主  文
一、被告巳○○應將坐落新竹市○○段五六九地號土地上如附圖
    所示Ｃ部分面積二七點九四平方公尺之地上物拆除，並將該
    部分土地返還原告及其他共有人全體。
二、被告甲○○、丙○○、戊○○、乙○○、庚○○、丁○○、
    己○○應將坐落新竹市○○段五六九地號土地上如附圖所示
    Ｄ部分面積七二點四０平方公尺之地上物拆除，並將該部分
    土地返還原告及其他共有人全體。
三、被告未○○、辛○○、壬○○應將坐落新竹市○○段五六九
    地號土地上如附圖所示Ｆ部分面積七五點四三平方公尺之地
    上物拆除，並將該部分土地返還原告及其他共有人全體。
四、被告辰○○、午○○○應將坐落新竹市○○段五六九地號土
    地上如附圖所示Ｉ部分面積八六點七三平方公尺之地上物拆
    除，並將該部分土地返還原告及其他共有人全體。
五、被告巳○○應給付原告寅○○新台幣貳仟壹佰肆拾貳元、原
    告子○○新台幣肆仟貳佰捌拾肆元、原告卯○○新台幣貳仟
    壹佰肆拾貳元、原告丑○○新台幣貳仟壹佰肆拾貳元，暨自
    民國九十三年八月十二日起至將第一項土地返還原告之日止
    ，按月給付原告寅○○新台幣拾陸元、原告子○○新台幣
    柒拾貳元、原告卯○○新台幣拾陸元、原告丑○○新台幣
    拾陸元。
六、被告甲○○、丙○○、戊○○、乙○○、庚○○、丁○○、
    己○○應給付原告寅○○新台幣伍仟伍佰伍拾壹元、原告子
    ○○新台幣壹萬壹仟壹佰零貳元、原告卯○○新台幣伍仟伍
    佰伍拾壹元、原告丑○○新台幣伍仟伍佰伍拾壹元，暨自民
    國九十三年八月十二日起至將第二項土地返還原告之日止，
    按月給付原告寅○○新台幣玖拾元、原告子○○新台幣壹
    佰捌拾伍元、原告卯○○新台幣玖拾元、原告丑○○新台
    幣玖拾元。
七、被告未○○、辛○○、壬○○應給付原告寅○○新台幣伍仟
    柒佰捌拾元、原告子○○新台幣壹萬壹仟伍佰陸拾柒元、
    原告卯○○新台幣伍仟柒佰捌拾元、原告丑○○新台幣伍
    仟柒佰捌拾元，暨自民國九十三年八月十二日起至將第三
    項土地返還原告之日止，按月給付原告寅○○新台幣玖拾陸
    元、原告子○○新台幣壹佰玖拾元、原告卯○○新台幣玖
    拾陸元、原告丑○○新台幣玖拾陸元。
八、被告辰○○、午○○○應給付原告寅○○新台幣陸仟陸佰肆
    拾玖元、原告子○○新台幣壹萬仟貳佰玖拾捌元、原告卯
    ○○新台幣陸仟陸佰肆拾玖元、原告丑○○新台幣陸仟陸佰
    肆拾玖元，暨自民國九十三年八月十二日起至將第四項土地
    返還原告之日止，按月給付原告寅○○新台幣壹佰壹拾壹元
    、原告子○○新台幣貳佰貳拾貳元、原告卯○○新台幣壹佰
    壹拾壹元、原告丑○○新台幣壹佰壹拾壹元。
九、原告其餘之訴駁回。
十、訴訟費用由被告巳○○負擔百分之三，被告甲○○、丙○○
    、戊○○、乙○○、庚○○、丁○○、己○○負擔百分之八
    ，被告未○○、辛○○、壬○○負擔百分之九，被告辰○○
    、午○○○負擔百分之十，餘由原告負擔。
十一、本判決第一項於原告以新台幣壹萬捌仟元為被告巳○○供
      擔保後，得假執行。
十二、本判決第二項於原告以新台幣肆萬伍仟元為被告甲○○、
      丙○○、戊○○、乙○○、庚○○、丁○○、己○○供擔
　　　保後，得假執行。
十三、本判決第三項於原告以新台幣肆萬柒仟元為被告未○○、
      辛○○、壬○○供擔保後，得假執行。
十四、本判決第四項於原告以新台幣伍萬仟元為被告辰○○、
      午○○○供擔保後，得假執行。
十五、本判決第五項於原告寅○○以新台幣柒佰元、原告子○○
      以新台幣壹仟肆佰元、原告卯○○以新台幣柒佰元、原告
      丑○○以新台幣柒佰元，各為被告巳○○供擔保後，得假
      執行。
十六、本判決第六項於原告寅○○以新台幣壹仟捌佰元、原告子
      ○○以新台幣仟陸佰元、原告卯○○以新台幣壹仟捌佰
      元、原告丑○○以新台幣壹仟捌佰元，各為被告甲○○、
      丙○○、戊○○、乙○○、庚○○、丁○○、己○○供擔
      保後，得假執行。
十七、本判決第七項於原告寅○○以新台幣壹仟玖佰元、原告子
      ○○以新台幣仟捌佰元、原告卯○○以新台幣壹仟玖佰
      元、原告丑○○以新台幣壹仟玖佰元，各為被告未○○、
      辛○○、壬○○供擔保後，得假執行。
十八、本判決第八項於原告寅○○以新台幣貳仟貳佰元、原告子
      ○○以新台幣肆仟肆佰元、原告卯○○以新台幣貳仟貳佰
      元、原告丑○○以新台幣貳仟貳佰元，各為被告辰○○、
      午○○○供擔保後，得假執行。
十九、原告其餘假執行之聲請駁回。
    事實及理由
甲、程序方面：
    本件被告巳○○、丙○○、戊○○、乙○○、甲○○、庚○○、丁○○、己○○、辰○○、未○○、辛○○、壬○○、
    午○○○經合法通知，未於言詞辯論期日到場，核無民事訴
    訟法第386條所列各款情形，爰依原告之聲請，由其一造辯
    論而為判決。
乙、實體方面：
壹、原告主張：
一、緣坐落新竹市○○段569地號土地（下稱系爭土地）為原告
    寅○○、子○○、卯○○、丑○○及訴外人陳瑞鈴共有，應
    有部分除子○○為三分之一外，其餘共有人應有部分均為六
    分之一，被告等人未經原告及訴外人陳瑞鈴等全體共有人同
    意，在其上搭建未辦保存登記之違章建築自用，嚴重侵害原
    告及其他共有人之權利，其中被告巳○○占用如附圖所示C
    部分27.94平方公尺；被告丙○○、戊○○、乙○○、甲○○、庚○○、丁○○、己○○占用如附圖所示D部分72.4平
    方公尺；被告未○○、辛○○、壬○○占用如附圖所示F部
    分75.43平方公尺；被告辰○○、午○○○占用如附圖所示I
    部分86.73平方公尺。原告屢次口頭催告拆屋還地，被告等
    人迄今仍拒將所占用之地上物拆除並返還土地予原告及其他
    共有人全體。按所有權人對於無權占有或侵奪其所有物者，
    得請求返還之。對於妨害其所有權者，得請求除去之，民法
    第767條定有明文，原告自得依法訴請被告等人拆除地上物
    並返還系爭土地。
二、按無正當權源占用他人之土地，依社會通常之觀念，將可獲
    得相當租金之利益，最高法院61年度台上字第1695號著有判
    例可資參照。又租用城市地方之房屋，其租金以不超過土地
    申報總價額年息百分之十為限，此於租用基地建築房屋時準
    用之，有土地法第105條、第97條規定可稽。查本件被告無
    權占用系爭土地，致原告受有損害，原告自得依不當得利或
    侵權行為等法律關係請求返還相當租金之利益。查本件土地
    之申報地價為每平方公尺新台幣1840元，系爭土地所在緊鄰
    里民活動中心、郵局、銀行及新竹市立南寮民小學，生活機
    能健全、交通便利，經濟利益甚高，以土地申報總價額年息
    百分之十計算相當租金之利益，應屬合理。經計算被告巳○○等人所占用之面積，並以相當原告應有部分之面積為計算
    基礎，渠等每月應返還相當租金之利益計算如附表三第四欄
    所示；至被告等人於87年至92年間所占用之利益則分別計算
    如附表二第四欄所示。
三、被告辯稱就系爭土地有租賃關係存在，並非無權佔有云云，
    惟未舉證以實其說，故其抗辯並不足採。
四、綜上，為此聲明：
（一）被告巳○○應將坐落新竹市○○段569地號土地，如附圖
      所示C部分面積27.94平方公尺之地上物拆除，並將該部分
      土地返還原告及其他共有人全體；被告丙○○、戊○○、
      乙○○、甲○○、庚○○、丁○○、己○○應將坐落新竹
      市○○段569地號土地，如附圖所示D部分面積72.40平方
      公尺之地上物拆除，並將該部分土地返還原告及其他共有
      人全體；被告未○○、辛○○、壬○○應將坐落新竹市○○段569地號土地，如附圖所示F部分面積75.43平方公尺
      之地上物拆除，並將該部分土地返還原告及其他共有人全
      體；被告辰○○、午○○○應將坐落新竹市○○段569地
      號土地，如附圖所示I部分面積86.73平方公尺之地上物拆
      除，並將該部分土地返還原告及其他共有人全體。
（二）被告巳○○等人應給付原告各如附表二第四欄所示之金額
      ，並自起訴狀繕本送達翌日起至返還前項土地之日止，按
      月於每月一日給付原告各如附表三第四欄所示之金額。
（三）請准供擔保宣告假執行。
（四）訴訟費用由被告負擔。
貳、被告方面：
（一）巳○○、丙○○、戊○○、乙○○、甲○○、庚○○、己○○、辰○○未於言詞辯論期日到場，亦未提出準備書狀
      作何聲明或陳述。
（二）未○○、辛○○、壬○○未於最後言詞辯論期日到場，惟
      據其之前陳述略以：其將租金寄給原告，惟原告拒收，故
      將至87年止的租金提存到法院，原告如欲調整租金，應依
      協調方式為之，故答辯聲明：原告之訴駁回；訴訟費用由
      原告負擔；如受不利之判決，願提供擔保請准宣告免為假
      執行。
（三）午○○○未於最後言詞辯論期日到場，惟據其之前陳述略
      以：門牌十塊寮68號建物現由其居住，其是向政府承租的
      等語置辯。
（四）丁○○未於最後言詞辯論期日到場，惟據其之前陳述略以
      ：同意拆屋還地等語。
、兩造不爭執之事實：
一、系爭土地為原告寅○○、子○○、卯○○、丑○○及訴外人
    陳瑞鈴共有，應有部分除子○○為三分之一外，其餘共有人
    應有部分均為六分之一。
二、被告巳○○於系爭土地上使用如附圖所示C部分面積27.94平
    方公尺；被告丙○○、戊○○、乙○○、甲○○、庚○○、
    丁○○、己○○使用如附圖所示D部分面積72.4平方公尺；
    被告未○○、辛○○、壬○○使用如附圖所示F部分面積75.
    43平方公尺；被告辰○○、午○○○使用如附圖所示I部分
    面積86.73平方公尺之土地為地上物。
肆、得心證之理由：
    本件兩造所爭執之處應在於，被告等人所有之上開建物是否
    有占用原告所有系爭土地之正當權源？倘被告並無使用原告
    所有系爭土地之正當權源，則原告請求被告給付相當於租金
    之損害，其金額究以若干，始為合理？茲論述如下：
一、查原告等人主張系爭土地為其與共有人所共有，而被告巳○○於系爭土地上使用如附圖所示Ｃ部分面積27.94平方公尺
    ；被告丙○○、戊○○、乙○○、甲○○、庚○○、丁○○
    、己○○使用如附圖所示Ｄ部分面積72.4平方公尺；被告未
    ○○、辛○○、壬○○使用如附圖所示Ｆ部分面積75.43平
    方公尺；被告辰○○、午○○○使用如附圖所示Ｉ部分面積
    86.73平方公尺之土地為地上物占有使用之事實，業據其提
    出與所述相符之地籍圖謄本、土地登記謄本、戶籍謄本及現
    況照片等件為證，且為被告等人所未爭執，並經本院至現場
    履勘屬實，復經囑託新竹市地政事務所派員會同測量，有勘
    驗筆錄及土地複丈成果圖等件在卷可稽，自堪信原告前開主
    張為真實。
二、被告等所有之系爭建物是否有占有使用原告所有系爭土地之
    正當權源？
（一）按當事人主張有利於己之事實者，就其事實有舉證之責任
      ，民事訴訟法第277條定有明文；又原告對於自己主張之
      事實已盡證明之責後，被告對其主張，如抗辯其不實並提
      出反對之主張者，則被告對其反對之主張，亦應負證明之
      責，此為舉證責任分擔之原則（最高法院18年上字第2855
      號判例參照）。
（二）經查，原告為系爭土地之共有人，而被告等所有之地上物
      占用系爭土地之情，已如前述，則依據前開說明，被告等
      自應就其有占有使用系爭土地之正當權源負舉證責任。被
      告等人雖曾辯稱：其等有承租系爭土地，將租金寄給原告
      ，惟原告拒收等語，並據其等提出收據、通知書等件為證
      ，惟原告否認兩造間就系爭土地存有租賃關係，而被告等
      人所提出之上開收據及通知書，其上雖記載訴外人周大石
      收受租榖等語，惟並未載明係何筆土地之租榖？由何人承
      租？承租期間為何？租金為何？即就租賃契約之相關條件
      均屬不明，被告等人亦無法提出系爭土地之租賃契約供本
      院審酌，是兩造間就系爭土地是否有租賃關係存在，尚屬
      無法證明。此外，被告等人亦無法提出其他證據證明兩造
      間確有系爭土地租賃關係存在，尚難僅憑該等收據即認兩
      造間目前仍有租賃關係存在，揆諸前開說明，尚難認被告
      等人有占有使用系爭土地之正當權源，則被告等人上開所
      辯難謂可採。
（三）被告等人既無占用系爭土地之正當權源，詳如前述，則原
      告本於民法第767條所有物返還請求權之法律關係，訴請
      被告巳○○應將坐落系爭土地上，如附圖所示Ｃ部分面積
      27.94平方公尺之地上物拆除，並將該部分土地返還原告
      及其他共有人全體；被告丙○○、戊○○、乙○○、甲○○、庚○○、丁○○、己○○應將坐落新竹市○○段569
      地號土地，如附圖所示Ｄ部分面積72.40平方公尺之地上
      物拆除，並將該部分土地返還原告及其他共有人全體；被
      告未○○、辛○○、壬○○應將坐落新竹市○○段569地
      號土地，如附圖所示Ｆ部分面積75.43平方公尺之地上物
      拆除，並將該部分土地返還原告及其他共有人全體；被告
      辰○○、午○○○應將坐落新竹市○○段569地號土地，
      如附圖所示Ｉ部分面積86.73平方公尺之地上物拆除，並
      將該部分土地返還原告及其他共有人全體，核屬於法有據
      ，應予准許。
三、倘被告等並無占有使用原告所有系爭土地之正當權源，則原
    告請求被告等人給付相當於租金之損害，其金額究以若干，
    始為合理？
（一）按無法律上原因而受利益，致他人受損害者，應返還其利
      益，民法第179條前段定有明文；又無權占有他人之房屋
      ，可得相當於租金之利益，並侵害房屋所有人之所有權，
      致其受有相當於租金之損害，為社會通常之觀念，而依土
      地法第97條所定，城市地方房屋之租金，以不超過土地及
      其建築物申報總價額年息百分之十為限，即除以申報總價
      額為基礎外，尚須斟酌房屋之位置、工商業繁榮之程度，
      承租人利用基地之經濟價值及所受利益，並與鄰地租金相
      比較以為決定，並非必達申報總地價年息百分之十最高額
      （最高法院61年臺上字第1695號、46年臺上字第855號、
      68年臺上字第3071號判例參照）。
（二）查原告等人主張被告等人無權占有系爭土地，不法侵害原
      告之權利，使其遭受相當於租金之損害，被告等獲有相當
      於租金之利益之事實，業據其提出土地登記簿謄本為證，
      並經本院履勘現場屬實，被告等人既無權占有系爭土地，
      使原告受有無法使用收益之損害，依據上開說明，原告請
      求被告等人給付最近五年相當於租金之不當得利，及自言
      詞辯論整理狀繕本送達翌日（即93年8月12日）起至返還
      前開占用土地之日止，按月給付原告相當於租金之不當得
      利，揆諸前開說明，自屬可採。
（三）至該相當於租金之不當得利，其計算方式，因系爭土地89
      年之申報地價為每平方公尺1,840元，此有原告提出之土
      地登記謄本附卷可稽，且為被告等人所未爭執，再參以被
      告巳○○所有建物門牌號碼為新竹市○○路○段392巷58
      弄33號，建物門窗已破，無人居住使用，屋內有廢棄物，
      被告丙○○、戊○○、乙○○、甲○○、庚○○、丁○○
      、己○○等人之建物門牌號碼為新竹市三段392巷58巷35
      號，現由被告等人居住使用中，被告未○○、辛○○、壬○○之建物門牌號碼為新竹市三段392巷58巷39號，目前
      由被告使用中，被告辰○○、午○○○之建物門牌號碼為
      新竹市三段392巷58巷43號，原為午○○○居住，現為空
      屋，窗戶已破損，而系爭土地位於延平路三段巷內，旁為
      空曠農地、空軍基地、住家及社區集會所，位置偏僻，巷
      道非寬，經由延平路三段392巷可通往延平路三段，在延
      平路三段路邊始有商店等情，業經本院至現場履勘屬實，
      且經原告提出現場照片在卷可參，是本院斟酌系爭土地之
      位置、被告等人對該土地之用益情形及目前社會經濟狀況
      等情狀，認應以該土地申報總價額年息百分之5計算相當
      於租金之損害，始為適當，原告請求依法定最高限額租金
      計算，尚屬過高，是原告等人請求被告巳○○給付最近五
      年相當於租金之不當得利，即原告寅○○2,142元、子○○4,284元、卯○○2,142元、丑○○2,142元，及自言詞
      辯論整理狀繕本送達翌日即93年8月12日起至將土地返還
      原告之日止，按月給付原告寅○○36元、子○○72元、卯
      ○○36元、丑○○36元《計算方式為：1840（元）x27.94
      （平方公尺）X5％=2570（元／年），2570（元）X5（年
      ）=1285 0（元），12850/6=2142，12850/3=4284，2570/
      12=214》（元以下四捨五入），原告等人請求被告丙○○
      、戊○○、乙○○、甲○○、庚○○、丁○○、己○○等
      人給付最近五年相當於租金之不當得利，即原告寅○○
      5,551元、子○○11,102元、卯○○5,551元、丑○○
      5,551元，及自言詞辯論整理狀繕本送達翌日即93年8月12
      日起至將土地返還原告之日止，按月給付原告寅○○93元
      、子○○185元、卯○○93元、丑○○93元《計算方式為
      ：1840（元）x72.4（平方公尺）X5％= 6661（元／年）
      ，6661（元）X5（年）=33305（元），33305/6=5551，
      33305/3=11102，6661/12=555》（元以下四捨五入），原
      告等人請求被告未○○、辛○○、壬○○給付最近五年相
      當於租金之不當得利，即原告寅○○5,783元、子○○
      11,567元、卯○○5,783元、丑○○5,783元，及自言詞辯
      論整理狀繕本送達翌日即93年8月12日起至將土地返還原
      告之日止，按月給付原告寅○○96元、子○○193元、卯
      ○○96元、丑○○96元《計算方式為：1840（元）x75.43
      （平方公尺）X5％=6940（元／年），6940（元）X5（年
      ）=34700（元），34700/6=5783，34700/3=11567，6940/
      12=578》（元以下四捨五入），原告等人請求被告辰○○
      、午○○○給付最近五年相當於租金之不當得利，即原告
      寅○○6,649元、子○○13,298元、卯○○6,649元、丑○○6,649元，及自言詞辯論整理狀繕本送達翌日即93年8月
      12日起至將土地返還原告之日止，按月給付原告寅○○
      111元、子○○222元、卯○○111元、丑○○111元《計算
      方式為：1840（元）x86.73（平方公尺）X5％=7979（元
      ／年），7979（元）X5（年）=39895（元），39895/6=
      6649，39895/3=13298，7979/12=665》（元以下四捨五入
      ），洵屬正當，逾此範圍之請求即無理由。
四、綜上，被告等人占有原告所有系爭土地並無正當權源，從而
    ，原告依民法第767條所有物返還請求權，請求被告巳○○
    應將坐落系爭土地上，如附圖所示Ｃ部分面積27.94平方公
    尺之地上物拆除，並將該部分土地返還原告及其他共有人全
    體；被告丙○○、戊○○、乙○○、甲○○、庚○○、丁○○、己○○應將坐落新竹市○○段569地號土地，如附圖所
    示Ｄ部分面積72.40平方公尺之地上物拆除，並將該部分土
    地返還原告及其他共有人全體；被告未○○、辛○○、壬○○應將坐落新竹市○○段569地號土地，如附圖所示Ｆ部分
    面積75.43平方公尺之地上物拆除，並將該部分土地返還原
    告及其他共有人全體；被告辰○○、午○○○應將坐落新竹
    市○○段569地號土地，如附圖所示Ｉ部分面積86.73平方公
    尺之地上物拆除，並將該部分土地返還原告及其他共有人全
    體，另依民法第179條不當得利之法律關係，訴請被告巳○○給付最近五年相當於租金之不當得利，即原告寅○○
    2,142元、子○○4,284元、卯○○2,142元、丑○○2,142元
    ，及自言詞辯論整理狀繕本送達翌日即93年8月12日起至將
    土地返還原告之日止，按月給付原告寅○○36元、子○○72
    元、卯○○36元、丑○○36元，請求被告丙○○、戊○○、
    乙○○、甲○○、庚○○、丁○○、己○○等人給付最近五
    年相當於租金之不當得利，即原告寅○○5,551元、子○○
    11,102元、卯○○5,551元、丑○○5,551元，及自言詞辯論
    整理狀繕本送達翌日即93年8月12日起至將土地返還原告之
    日止，按月給付原告寅○○93元、子○○185元、卯○○93
    元、丑○○93元，請求被告未○○、辛○○、壬○○給付最
    近五年相當於租金之不當得利，即原告寅○○5,783元、子
    ○○11,567元、卯○○5,783元、丑○○5,783元，及自言詞
    辯論整理狀繕本送達翌日即93年8月12日起至將土地返還原
    告之日止，按月給付原告寅○○96元、子○○193元、卯○○96元、丑○○96元，請求被告辰○○、午○○○給付最近
    五年相當於租金之不當得利，即原告寅○○6,649元、子○○13,298元、卯○○6,649元、丑○○6,649元，及自言詞辯
    論整理狀繕本送達翌日即93年8月12日起至將土地返還原告
    之日止，按月給付原告寅○○111元、子○○222元、卯○○
    111元、丑○○111元，為有理由，應予准許，至逾此部分之
    請求，則無理由，應予駁回。
五、因本案事證已臻明確，兩造其餘主張陳述及所提之證據，經
    審酌認均與判決之結果不生影響，毋庸再予論述，附此敘明
    。
六、原告陳明願供擔保，聲請宣告假執行，經核原告勝訴部分，
    合於法律規定，爰酌定相當之擔保金額宣告之；原告其餘假
    執行之聲請，因訴之駁回而失所依據，不予准許。
伍、訴訟費用負擔之依據：民事訴訟法第79條。
中　　華　　民　　國　　96　　年　　6 　　月　　29　　日
                  民事第一庭    法　官　林南薰
以上正本係照原本作成。
如對本判決上訴，須於判決送達後20日內向本院提出上訴狀。
中　　華　　民　　國　　96　　年　　6 　　月　　29　　日
                                書記官　楊書棼
